ACORDAO-COMPLETO-2441701

ACÓRDÃO 6318/2021 ATA 12/2021 - SEGUNDA CÂMARA

VISTOS, relatados e discutidos estes autos de pensão civil deferida pela administração do Tribunal Regional do Trabalho da 9ª Região em favor de Gabriel Henrique Abba Campos, Mônica Vasconcelos Abba Campos e Roberta Caroline Abba Campos a partir do falecimento de Roberto Rodrigues Campos;
ACORDAM os Ministros do Tribunal de Contas da União, reunidos em Sessão da 2ª Câmara, nos termos do art. 71, III e IX, da Constituição de 1988, dos arts. 1º, V, 39, II, e 45 da Lei n.º 8.443, de 1992, e dos arts. 260, § 1º, e 262, § 2º, do RITCU, ante as razões expostas pelo Relator, em:
9.1. promover, por intermédio da administração do Tribunal Regional do Trabalho da 9ª Região, a exclusão do ato de alteração da pensão civil instituída em favor Gabriel Henrique Abba Campos, Mônica Vasconcelos Abba Campos e Roberta Caroline Abba Campos (à Peça 11 sob o n.º 20786000-05-1999-000004-6) no Sisac ou e-Pessoal diante da insuperável ausência de efetiva indicação sobre a data de disponibilização do ato ao respectivo órgão de controle interno, nos termos do art. 260 do RITCU, além da estranha divergência sobre a entrada em vigor da referida pensão civil em 28/1/1997, antes, assim, do correspondente óbito do instituidor em 31/1/1998;
9.2. determinar, nos termos do art. 260 do RITCU, que, no prazo máximo de 90 (noventa) dias contados da notificação desta deliberação, a administração do Tribunal Regional do Trabalho da 9ª Região, em conjunto com o respectivo órgão do controle interno, encaminhe ao TCU, via Sisac ou e-Pessoal, o correspondente ato de alteração da pensão civil instituída em favor Gabriel Henrique Abba Campos, Mônica Vasconcelos Abba Campos e Roberta Caroline Abba Campos, sem as falhas indicadas nesta deliberação, para ser devidamente submetido à apreciação pelo TCU, em sintonia com o art. 260, caput, do RITCU; e
9.3. enviar a cópia do presente Acórdão, com o Relatório e a Proposta de Deliberação, à administração do Tribunal Regional do Trabalho da 9ª Região e ao respectivo órgão do controle interno, para ciência e efetivo cumprimento do item 9.2 deste Acórdão.

Pensão Civil deferida pela administração do Tribunal Regional do Trabalho da 9ª Região em favor de Gabriel Henrique Abba Campos, Mônica Vasconcelos Abba Campos e Roberta Caroline Abba Campos a partir do falecimento de Roberto Rodrigues Campos.

Segunda Câmara

Tribunal Regional do Trabalho da 9ª Região.

3. Interessados: Gabriel Henrique Abba Campos (CPF XXX.312.829-XX); Mônica Vasconcelos Abba Campos (CPF XXX.825.239-XX); e Roberta Caroline Abba Campos (CPF XXX.312.809-XX).

13.1. Ministros presentes: Bruno Dantas (Presidente), Augusto Nardes, Aroldo Cedraz e Raimundo Carreiro.
13.2. Ministros-Substitutos presentes: Marcos Bemquerer Costa e André Luís de Carvalho (Relator).

ANDRÉ DE CARVALHO

Trata-se de pensão civil deferida pela administração do Tribunal Regional do Trabalho da 9ª Região em favor de Gabriel Henrique Abba Campos, Mônica Vasconcelos Abba Campos e Roberta Caroline Abba Campos a partir do falecimento de Roberto Rodrigues Campos.
2.	Após a análise final do feito, a Auditora Federal Paula Bressanelli Silva lançou o seu parecer conclusivo à Peça 13, com a anuência, por delegação de competência, do diretor da Sefip (Peça 14) , nos seguintes termos:
" (...) HISTÓRICO
3. Exame preliminar detectou a inclusão indevida, nos proventos de pensão, de parcela referente à vantagem 'opção'. 
4. Diante disso e considerando o ato foi submetido à análise do TCU há mais de 5 anos, foi promovida, via origem, a oitiva dos beneficiários, nos termos do Acórdão 587/2011-TCU-Plenário, de relatoria do Ministro Valmir Campelo (peças 1 e 3-5) . 
5. Em resposta, o Tribunal Regional do Trabalho da 9ª Região apresentou os documentos constantes das peças 8 e 9. Os interessados, apesar de regularmente notificados (peça 9, pg. 2) , não   apresentaram resposta.
EXAME TÉCNICO
6. De início cabe ressaltar que atualmente somente a Sra. Monica Vasconcelos Abba Campos recebe o benefício, uma vez que os beneficiários habilitados na condição de filhos do instituidor atingiram a maioridade. 
Opção (art. 193 da Lei 8.112/90) 
7. No que tange à percepção de parcela referente à 'opção', a redação original do art. 193 da Lei 8.112/90, assim preconizava:
'Art. 193. O servidor que tiver exercido função de direção, chefia, assessoramento, assistência ou cargo em comissão, por período de 5 (cinco) anos consecutivos, ou 10 (dez) anos interpolados, poderá aposentar-se com a gratificação da função ou remuneração do cargo em comissão, de maior valor, desde que exercido por um período mínimo de 2 (dois) anos. (grifei) '
8. A 'opção' somente é devida, portanto, a servidores na condição de inativos. Como o instituidor faleceu em atividade, não reuniu os requisitos necessários para fazer jus à vantagem, o que torna ilegal sua inclusão no benefício pensional. 
9. Instados a se manifestar, os beneficiários nada alegaram em sua defesa. Assim, cabe considerar ilegal o ato em exame. 
CONCLUSÃO
10. Em razão do exposto, tendo em vista a inclusão irregular da vantagem 'opção' no benefício pensional, cabe considerar ilegal a presente concessão, recusando-se seu registro.
PROPOSTA DE ENCAMINHAMENTO
11. Ante o exposto, conforme o preceituado no artigo 71, inciso III, da Constituição Federal de 1.988; c/c os artigos. 1º, inciso V, e 39, inciso II, da Lei 8.443/92, c/c os artigos 1º, inciso VIII, 260, § 1º, do Regimento Interno/TCU, e tomando por base as informações prestadas pelo órgão de controle interno e as verificações feitas pela unidade técnica, na forma prevista no artigo 260, caput, do Regimento Interno-TCU, propõe-se: 
11.1. considerar ilegal e recusar o registro do ato inicial de pensão civil instituída por Roberto Rodrigues Campos (CPF XXX.408.849-XX) ;
11.2. determinar ao Tribunal Regional do Trabalho da 9ª Região que: 
11.2.1. faça cessar os pagamentos decorrentes do ato impugnado, comunicando ao TCU, no prazo de quinze dias, as providências adotadas, nos termos dos art. 262, caput, do Regimento Interno do TCU, 8º, caput, da Resolução - TCU 206/2007; 
11.2.2. encaminhe ao TCU, no prazo de trinta dias, com fulcro no art. 19, § 3º, da Instrução Normativa TCU 78/2018, novo ato escoimado das irregularidades verificadas neste processo;
11.2.3. informe à Sra. Monica Vasconcelos Abba Campos (CPF XXX.825.239-XX) o teor do acórdão que for prolatado, alertando-a de que o efeito suspensivo proveniente de eventual interposição de recurso junto ao TCU não a exime da devolução dos valores indevidamente percebidos após a notificação, em caso de não provimento desse recurso;
11.2.4. encaminhe ao TCU, no prazo de trinta dias, comprovante da data da ciência da beneficiária, nos termos do art. 4º, § 3º, da Resolução - TCU 170/2004."
3.	Enfim, por intermédio do Exmo. Sr. Procurador Marinus Eduardo De Vries Marsico, o MPTCU anuiu, em cota singela (Peça 15) , à referida proposta da unidade técnica.
4.	Posteriormente, todavia, por meio do Despacho de 9 de abril de 2020 (Peça 16) , nos termos do art. 157 do RITCU, determinei o sobrestamento do presente processo, mas, a partir dos derradeiros pareceres acostados às Peças 19 e 20, a Sefip reenviou o presente processo ao Gabinete do Ministro-Relator para o pronto prosseguimento do feito.
É o Relatório.

não há.

Procurador Marinus Eduardo De Vries Marsico.

PENSÃO CIVIL. INDEVIDA VANTAGEM COMO "OPÇÃO". AUSÊNCIA DA DATA DE DISPONIBILIZAÇÃO DO ATO AO ÓRGÃO DE CONTROLE INTERNO. INACEITÁVEL DIVERGÊNCIA SOBRE A ENTRADA EM VIGOR DO ALUDIDO ATO ANTES DO ÓBITO DO CORRESPONDENTE INSTITUIDOR. NECESSIDADE DE EXCLUSÃO DO REFERIDO ATO PARA A CORRETA EMISSÃO DO NOVO ATO. DETERMINAÇÕES.

PENSÃO CIVIL (PCIV)

Secretaria de Fiscalização de Integridade de Atos e Pagamentos de Pessoal e de Benefícios Sociais (Sefip).

Trata-se de pensão civil deferida pela administração do Tribunal Regional do Trabalho da 9ª Região sob as seguintes condições:
	Peça
	Instituidor
	Tipo de Ato
	Data do Óbito
	Vigência
	Beneficiários

	11
	Roberto Rodrigues Campos
	Alteração
	31/1/1998
	28/1/1997
	- Mônica Vasconcelos Abba Campos (viúva) ;
- Gabriel Henrique Abba Campos (filho) ; e
- Roberta Caroline Abba Campos (filha) .

2.	Como visto, após a análise final do feito, a Sefip pugnou pela ilegalidade da pensão instituída por Roberto Rodrigues Campos, ao vislumbrar que, diante do falecimento do respectivo instituidor em atividade, não subsistiria o fundamento legal para a concessão da vantagem como "opção" prevista no art. 2º da Lei n.º 8.911, de 1994, e no art. 18 da Lei n.º 11.416, de 2006; tendo o MPTCU anuído a essa proposta.
3.	O TCU pode incorporar o parecer da Sefip a estas razões de decidir, sem prejuízo, todavia, de determinar a imediata exclusão do referido ato de alteração da pensão civil no Sisac ou e-Pessoal diante da ausência da necessária identificação da prévia manifestação do respectivo órgão de controle interno sobre a veracidade e da legalidade do aludido ato de pensão, além da inaceitável entrada em vigor do aludido ato antes do óbito do correspondente instituidor.
4.	Bem se vê que, em função da ausência da necessária identificação da prévia manifestação do respectivo órgão de controle interno sobre a veracidade e da legalidade do aludido ato de pensão, nos termos do art. 260 do RITCU, ante a inadequada ausência de efetiva indicação sobre a data de disponibilização do ato ao respectivo órgão de controle interno (Peça 11, p. 1) , o órgão de origem deve promover a nova apresentação do referido ato ao TCU a partir da efetiva correção dessa insuperável inconsistência material no Sisac ou e-Pessoal.
5.	Subsistiria, ainda, a estranha divergência sobre a entrada em vigor da referida pensão civil em 28/1/1997, antes, assim, do correspondente óbito do instituidor em 31/1/1998, impossibilitando a efetiva apreciação sobre a veracidade e a legalidade do referido ato, até porque a pensão por morte deve ser regida pela lei vigente na data do óbito do instituidor, em sintonia com a Súmula n.º 359 do STF.
6.	Por esse prisma, o órgão de origem deve promover a retirada do ato no Sisac para a subsequente correção das falhas e, em seguida, promover a nova apresentação do ato ao TCU a partir dessa efetiva correção das insuperáveis inconsistências materiais no Sisac ou e-Pessoal.
7.	TCU deve determinar, portanto, a exclusão do referido ato de pensão civil no Sisac ou e-Pessoal, determinando que o órgão de origem promova a nova apresentação do referido ato ao TCU a partir da efetiva correção dessas insuperáveis inconsistências materiais.
Ante o exposto, pugno pela prolação do Acórdão ora submetido a este Colegiado.
TCU, Sala das Sessões, em 20 de abril de 2021.
Ministro-Substituto ANDRÉ LUÍS DE CARVALHO 
Relator